臺灣臺北地方法院刑事判決　　　　　　　93年度易字第1238號
公　訴　人　臺灣臺北地方法院檢察署檢察官
被　　　告　甲○
　　　　　　乙○○
共　　　同　戴森雄律師
選任辯護人　戴嘉慧律師
上列被告等因侵占等案件，經檢察官提起公訴（九十二年度偵字
第一六一八二號、九十三年度偵字第一五○四七號），本院判決
如下：
    主  文
乙○○連續行使偽造私文書，足以生損害於他人，處有期徒刑肆
月，如易科罰金，以參佰元折算壹日；又連續意圖為自己不法之
所有，而侵占自己持有他人之物，處有期徒刑參月，如易科罰金
，以參佰元折算壹日。應執行有期徒刑陸月，如易科罰金，以參
佰元折算壹日。
甲○無罪。
    事  實
一、甲○與乙○○為夫妻，乙○○因甲○曾在辛○○之夫沈永安
    所開設之鐵工廠任職而與辛○○結識。甲○為殘障人士，具
    有經銷台北銀行股份有限公司（現更名為台北富邦商業銀行
    股份有限公司，下簡稱台北銀行）所發行電腦型公益彩券（
    下簡稱公益彩券）之資格，辛○○乃與甲○、乙○○合意合
    夥經營彩券行，由辛○○出資及負責經營，辛○○因而於民
    國九十年十二月十日，以甲○之名義向台北縣政府申請設立
    「甲○商行」，取得台北縣政府核發之營利事業登記證；並
    於同年月十七日，以甲○商行名義，與台北銀行簽訂公益彩
    券乙類經銷商約定書，取得台北銀行發給之公益彩券乙類經
    銷商之經銷證後，復以甲○商行之名義在台北銀行開立帳號
    000000000000號活期存款帳戶（下簡稱甲○商
    行帳戶），並存入款項作為預購彩券銷售額度之用，並自九
    十一年一月十七日起，在台北縣新店市○○路○段三五號一
    樓房屋以甲○商行名義經營銷售公益彩券，所有帳目及營收
    概由辛○○處理及收取，惟甲○得於每銷售一張公益彩券所
    得利潤新台幣（下同）四元中，抽取一元充為佣金；而上開
    甲○商行帳戶之存摺、印鑑章均在辛○○之保管中，非經其
    同意不得取用。詎乙○○竟基於意圖為自己不法所有之概括
    犯意，自九十一年十一月四日起至同年十二月三十一日止，
    利用辛○○於如附表一所示之時間，每次交付乙○○二十萬
    元，並委託乙○○代為存入甲○商行帳戶作為預購彩券銷售
    額度之機會，未依約將辛○○先後交付之二十萬元足額存入
    ，均僅存入足以補足該帳戶之存款達二十萬元之金額，而將
    如附表一「未存款金額」欄所示之款項，共計三十三萬七千
    一百元，予以侵占入己。九十一年十一月間，乙○○另基於
    意圖為自己不法所有之概括犯意，趁辛○○均將上開甲○商
    行帳戶之存摺、印鑑章（大小章）置於甲○商行內，而其因
    幫忙彩券販賣得以在彩券行進出之機會，未經辛○○同意，
    將甲○商行存摺、印鑑章（大小章）竊取得手後，連續在如
    附表二所示之時間，蓋用印鑑章於取款憑條上，並各填寫如
    附表二所示之金額，偽造提款條持以向台北銀行景美分行不
    知情之行員行使之，致該銀行行員陷於錯誤，誤以為乙○○
    係有權提領款項之人，而將上開帳戶內辛○○始有權動用之
    存款共計十七萬八千元，交付乙○○收領，足生損害於辛○○及台北銀行對於帳務管理之正確性。嗣於九十二年二月間
    ，經辛○○發覺有異而向台北銀行查詢，始知上情。
二、案經辛○○訴由臺灣臺北地方法院檢察署檢察官偵查起訴。
    理  由
甲、乙○○有罪部分：
一、訊據被告乙○○矢口否認上開犯行，辯稱：甲○商行係甲○
    向告訴人辛○○租用台北市○○市○○路二段三五號一樓房
    屋而開設，平日由其經營；告訴人因在甲○商行旁經營洗衣
    店，而被告或因上班或接送小孩而有時無法在彩券行內看顧
    ，遂以每月一萬五千元之代價僱用告訴人在彩券行內幫忙；
    彩券行經營初期即九十一年五月前，告訴人因見甲○與台北
    銀行簽約長達五年，欲向甲○借用資格自行經營彩券行，且
    告訴人手中可動用現金眾多，便多次主動墊款予甲○商行作
    為預購彩券額度之款項，惟被告均以每日銷售彩券所得以現
    金歸還告訴人，亦未允諾借牌之事，又被告為求節省手續費
    ，亦將每日彩券營收交由告訴人存入其富邦銀行帳戶內，再
    轉入甲○商行帳戶；惟自九十一年六月二十五日起，被告即
    陸續由自己存、匯款以預購彩券；另自證人丙○○、丑○○
    、壬○○、丁○○之證詞，可知被告平日即在彩券行內販賣
    彩券，另被告亦親自參與彩券經銷商的訓練課程，且彩券行
    內之營業稅、電話費均由被告繳交，可知彩券行確係由甲○
    開設、被告經營，而非告訴人，被告自有權利使用甲○商行
    帳戶之存摺及印鑑章，並得自由處分帳戶內款項；九十二年
    一月十七日告訴人將甲○商行之鐵門拉下，不讓被告進入，
    被告與甲○為求將販賣彩券之電腦取出，繼續經營，始答應
    被告之要求另行給付五萬八千元，惟該五萬八千元與彩券銷
    售餘額無涉；另告訴人前後指訴容有不一，不足採信，而證
    人丁○○、戊○○雖曾為有利於告訴人之證詞，惟渠等證詞
    均容有矛盾之處，並與告訴人所述不盡相符，不足為有利於
    告訴人之認定云云，資為抗辯。
二、依據告訴人之指訴及被告之抗辯，可見本案主要爭點在於：
    甲○商行是告訴人所出資開設經營抑或由甲○自行出資經營
    ？經查：
（一）前開事實，業據告訴人於偵查及審判中指述綦詳，且觀諸
      卷附甲○商行帳戶之交易明細，並與告訴人所申請開立之
      台北銀行景美分行帳戶（帳號：00000000000
      0號，戶名：辛○○，下簡稱告訴人台北銀行帳戶），及
      告訴人於富邦商業銀行所開立之帳戶（帳號000000
      000000號，戶名：辛○○，下簡稱告訴人富邦銀行
      帳戶）交易明細相互比對，可知自九十一年一月十七日起
      至九十一年七月二日止，自告訴人台北銀行帳戶語音轉出
      或自富邦銀行帳戶匯款入甲○商行帳戶之次數，共計四十
      四次，合計金額為一千二百四十一萬元，復有甲○商行帳
      戶存摺、告訴人台北銀行帳戶存摺、富邦商業銀行客戶存
      提記錄單等件在卷可明（見本院卷第一宗第一一六至一四
      ○頁、本院卷第二宗第八至十二頁），若非甲○商行係告
      訴人所經營之彩券行，告訴人何無故願匯入高達一千多萬
      元之款項至甲○商行帳戶。被告雖辯稱告訴人所匯入之款
      項係告訴人為求向甲○借牌經營而用以示好之墊款，且被
      告事後均以每日彩券營收餘額加以返還云云，惟此為告訴
      人所否認，而被告亦迄未能提出返還告訴人所匯入之「墊
      款」時，告訴人簽收之證據；又比較告訴人所為之「墊款
      」數額及現金存款至告訴人台北銀行帳戶、富邦銀行帳戶
      之款項，除九十一年十一月外，其餘各月份之現金存款均
      未高於告訴人所為之「墊款」等情，為被告所自陳，再觀
      諸被告所製作之對照表（見本院卷三第二○○頁），九十
      一年一、二月，告訴人之墊款超出所收款項達七十七萬元
      ，九十一年三月超出幾近三十八萬元，九十一年四月至十
      月各月間亦至少有二、三十萬元之差距，九十一年八月甚
      或高達九十五萬元，則告訴人在每月之墊款均未能回收，
      且差距款項並非小額之情況下，仍不計利息損失及無法回
      收之風險持續墊款，實與常情不符，是被告辯稱告訴人匯
      入甲○商行之款項為墊款云云，自不可採。
（二）再者，告訴人表示在彩券行經營的前階段，其係委由其小
      姑即證人戊○○由大眾銀行新生分行將款項匯入告訴人台
      北銀行帳戶等情，核與證人戊○○證述：伊與告訴人係上
      下樓之鄰居，伊在銀行上班，告訴人會將彩券行之現金收
      入交給伊，由伊自大眾銀行新生分行匯入告訴人台北銀行
      帳戶中等語相符（見本院卷第二宗第七二頁）。告訴人並
      稱：「店是我開的，每天的錢也是我收的，先存進辛○○
      的戶頭，再轉進甲○的戶頭。二月十、十一、十二日是過
      年期間，也是由戊○○拿現金每天存進辛○○的戶頭，我
      每天進出的錢並沒有每天都存，也有兩三天存一次，但我
      沒有把錢用總數存入，我都是照每天營業收入實收金額分
      筆存入」等語（見本院卷三第六四頁反面），參以告訴人
      台北銀行帳戶自九十一年一月十八日起至九十一年二月二
      十六日止，確有多筆以戊○○名義匯入之款項，再與告訴
      人所提出之銷售明細表相互比對（見本院卷三第八三頁）
      ，以戊○○名義所匯入告訴人台北銀行帳戶之金額，其上
      註明「二月八日、「二月九日」、「二月十日」、「二月
      十一日」、「二月十二日」等筆之「存現（即現金存入）
      」款項，確與每日實收金額相符，是足認每日之彩券銷售
      餘額確係告訴人所收取，並存入告訴人帳戶中。被告雖又
      辯稱上開存入告訴人台北銀行帳戶、富邦銀行帳戶之款項
      ，即係伊返還告訴人墊款之證明，惟此與證人戊○○所述
      不符，況且，彩券每日既均有營收，被告復稱款項係循環
      動用，則被告將每日彩券營收存入甲○商行帳戶即可，何
      須先由告訴人墊款後再返還告訴人，使款項流向複雜化？
（三）被告另辯稱：透過告訴人帳戶存入因手續費較低，得以節
      省手續費云云，惟查：告訴人自其富邦銀行帳戶匯款至甲○商行帳戶，每筆款項須扣款十八元，與一般利用自動提
      款機以金融卡轉帳並無不同，此參上開富邦商業銀行客戶
      存提記錄單可明，則被告所稱得以節省手續費之辯稱，實
      非可採；況被告與甲○若為求節省手續費，自可另行在台
      北銀行開立另一帳戶，而為款項流通之用，實不須將彩券
      營收交付予告訴人，而存入富邦銀行帳戶中，復將款項轉
      進甲○商行帳戶，而徒受每筆十八元之手續費損失，告訴
      人更無理由代被告及甲○承受手續費損失。再者，告訴人
      台北銀行帳戶，與甲○商行帳戶，設有語音轉帳功能，此
      為被告所不否認，告訴人亦均利用語音轉帳功能，自其台
      北銀行帳戶，轉帳至甲○商行帳戶，同理，運用語音轉帳
      功能，亦得將甲○商行帳戶之款項轉至告訴人台北銀行帳
      戶，若甲○商行確係由甲○獨資設立、被告經營，被告豈
      會在甲○商行帳戶與他人之帳戶間設定語音轉帳功能，而
      導致毋須存摺、印鑑或提款卡，即可輕易將甲○商行帳戶
      之款項轉至另一帳戶之結果？必定係甲○商行係告訴人所
      經營，甲○商行帳戶內款項係告訴人所有，始有告訴人台
      北銀行帳戶與甲○商行帳戶設定語音轉帳功能相互聯結之
      可能。又告訴人並非只有在台北銀行及富邦銀行開立帳戶
      ，告訴人欲將彩券行營收款項存入何帳戶內，係其自由，
      是被告以告訴人台北銀行帳戶及富邦銀行帳戶之結餘與彩
      券行利潤顯不相當為由，反推甲○商行之利潤非告訴人領
      取云云，亦非的論。
（四）又甲○商行帳戶之第一、二、五本存摺，均在告訴人持有
      中，此業據告訴人分別於本院九十三年十二月十七日、九
      十四年一月十九日審理庭時當庭提出，並經本院將存摺影
      印復以印鑑蓋用印文後附卷（見本院卷第四宗第二一至三
      五頁），雖被告辯稱平日將存摺置放於彩券行內，後因告
      訴人不讓被告與甲○進入，存摺印鑑始在告訴人持有人云
      云，惟此為告訴人所否認，況且，甲○商行帳戶第三本存
      摺（明細起迄日為九十一年七月九日至九十一年十月九日
      ）係在被告持有中，為被告所自承，並於本院九十三年十
      二月十七日審理庭時庭呈，是若被告所言為真，則何以上
      開第三本存摺未一併在告訴人持有中？又被告供稱當初甲○商行帳戶之印鑑刻了二副相同的，一副在其持有中云云
      ，並於九十四年一月十九日審理庭時當庭提出，惟查，被
      告曾於九十二年一月二十九日至台北銀行辦理甲○商行帳
      戶印鑑變更，此有本院向台北銀行函調之台北銀行印鑑掛
      失止付及更換新印鑑申請書附卷可證（見本院卷第二宗第
      一○二頁），另被告並供稱現在甲○商行所使用之印鑑，
      與原留印鑑相符（見本院卷第六九頁），則被告手中既持
      有甲○商行原留印鑑，實無變更印鑑之必要，故被告上開
      所述已與常情有違；再者，一般銀行帳戶印鑑原則上應只
      有一副，被告辯稱刻了二副相同印鑑，已非常態，且不同
      之印鑑，即使刻印者為同一人、刻印時間近似，亦難完全
      相同；被告所當庭提出之印鑑，經本院將印鑑印文與甲○
      商行帳戶存摺上留存之印鑑印文當庭勘驗比對結果，並不
      相符，此見本院九十四年一月十九日審理筆錄即明（見本
      院卷第二宗第七○頁），可見被告上開所辯實不可採，甲○商行帳戶之印鑑實際上並未在被告保管中。而同時持有
      存摺和印鑑，將可自由動用帳戶內之金錢，此為一般具有
      通常智識者均能知悉之事，甲○商行帳戶之存摺及印鑑既
      在告訴人手中，表示告訴人得以自由動用帳戶內款項，操
      控款項進出，益徵甲○商行確係由告訴人所出資開立。
（五）又告訴人於九十二年一月十七日結束甲○商行之營業後，
      彩券行之電腦裡尚存資金五萬八千二百元，而證人即台北
      銀行委託發行樂透彩之樂彩股份有限公司（下簡稱樂彩公
      司）業務員丙○○，因被告及甲○之要求前往搬遷經營彩
      券行所需之投注機、列表機等機器時，告訴人要求甲○必
      須支付五萬八千元，始得將電腦搬離，故甲○即應告訴人
      所求，給付五萬八千元，其中五萬元以票號ＡＹ0000
      000號支票一紙給付等情，業據告訴人陳述明確，並有
      收據一紙在卷可憑（見偵查卷第一二八頁），觀諸收據上
      內容記載：「退還投注機內金額伍萬捌仟元正。現金捌仟
      元正，支票伍萬元正一張、票號ＡＹ0000000號」
      ，可見甲○為求搬離機器自行在他址經營，確退還告訴人
      投注機內之金額五萬八千元，則若甲○商行確由甲○所自
      行開立，由被告處理全部業務，則投注機內之資金當係甲○所有，甲○實無理由退還予告訴人，是由此事證亦可得
      知甲○商行係由告訴人開立之事實。被告復又辯稱甲○所
      退還之五萬八千元係告訴人拒不返還投注機等設備，伊與
      甲○迫於無奈始得依告訴人要求給付五萬八千元，惟此與
      投注金無涉云云，惟被告前揭辯稱與上開收據上記載不相
      符合，亦無足憑信。再者，為經營彩券行，告訴人尚因此
      購買一台電腦，於拆夥時由其所扣留，被告對此點並未爭
      執，而以保持緘默回應，甚令本院不解，益證彩券行經營
      之初，相關之設備亦均由告訴人出資購買，倘告訴人非實
      際經營者，怎可能一再出資及購入設備，因而被告所稱告
      訴人僅係受僱人之辯解，自為不實。
（六）又證人子○○於本院審理時證述：伊與訴外人癸○○合夥
      賣冰品，向告訴人承租其所開立之彩券行前面騎樓之店面
      ，租了約一個多月，伊認為彩券行老闆應該是告訴人，因
      為晚上均是告訴人在結帳等語（見本院卷第三宗第二一一
      頁反面、第二一二頁）；另證人丁○○於本院審理時證稱
      ：「（問：何時在甲○商行工作，到何時為止？）大概三
      、四年前，我記得我九月初去上班。因為那時彩券行尚未
      開張，而彩券行在洗衣店的隔壁，辛○○表示哪邊忙，就
      在哪邊幫忙。我工作大約一年」、「（問：到底有無在彩
      券行幫忙？）有。時間大約有八個月以上」、「（問：做
      帳何人作？）辛○○」、「（問：何人點錢？）辛○○」
      、「（問：有無看到甲○或是乙○○來彩券行賣彩券或是
      做帳？）他們有幫忙賣彩券，但是從沒有點錢，也沒有做
      帳。」、「我記得我們閒聊時，辛○○告知我他向甲○借
      人頭去開彩券行。（問：為何突然聊到這個話題？）我問
      他沒有殘障手冊如何能開彩券行」、「（問：如果乙○○
      和辛○○同時在場，你如何稱呼辛○○？）老闆娘。（問
      ：乙○○當時如何反應？）沒有任何反應」、「（問：賣
      到九點以後，何人來點收錢、帶走現金？）辛○○」、「
      （問：甲○、乙○○有無來算過錢？）無」等語（見本院
      卷第二宗第六三至六八頁），益徵告訴人確係彩券行經營
      者，否則即不會由告訴人結算每日彩券行營收，並將現金
      取走，且證人丁○○亦不會聽聞告訴人談述向甲○借人頭
      開彩券行之事。又告訴人於警詢時雖曾證述：「（彩券行
      ）沒有其他員工，只有我一人」等語，或與證人丁○○所
      述有所不符，惟證人丁○○曾於偵查中證述：伊自九十年
      八月起至九十二年一月底受僱於告訴人等語（見偵查卷第
      八七頁），而於本院審理中表示一開始彩券行尚未開幕，
      故在洗衣店做事，且在彩券行幫忙時，一方面也同時在洗
      衣店工作，業如前述，故告訴人於警詢時應係主觀上認知
      證人丁○○屬於洗衣店之員工，而非屬彩券行員工，始於
      警方詢問時為上開陳述，然不能據此即認告訴人與證人丁○○所述有所矛盾。又人之記憶可能隨時間之經過而日漸
      模糊，證人丁○○於本院審理時針對受僱於告訴人之期間
      、每月薪資或有與偵查時所述不符之處，惟證人丁○○於
      本院審理時業已表示就其至彩券行工作之期間及薪資數額
      記憶不清楚，其所為答覆與偵查時不符，自可想見，惟其
      針對係告訴人經營彩券行、每日結算帳目等節，前後證述
      並無不符，是其證言仍可憑信。又證人子○○雖證述其常
      至告訴人處接受告訴人招待晚餐，惟此係身為出租人之告
      訴人照顧承租人之友好舉動，甚為平常，亦不能因此即認
      證人子○○所為證詞定有偏頗，不足採信。從而，被告辯
      稱證人丁○○、子○○之證言不足為有利於告訴人之認定
      ，洵無足取。
（七）復據證人即樂彩公司業務代表庚○○於本院審理時證稱：
      伊受台北銀行委託，會至各投注站作每個月的例行查核拜
      訪，伊至位於台北縣新店市○○路○段三五號一樓甲○商
      行拜訪時，大部分是告訴人在現場，需要見到經銷商，或
      是宣導事項需要簽名時，甲○會在場（見本院卷第一宗第
      五七頁）；「（問：舊址時，有無看到乙○○？）很少（
      後改稱）沒什麼印象」等語（見本院卷第一宗第五七頁）
      。另一名樂彩公司業務代表即證人丙○○亦證述：伊至甲○商行多半係見到告訴人；大部分時間，伊見到告訴人，
      少部份見到被告，每次告訴人都在，大部分是告訴人在操
      作機器（見本院卷第一宗第六一頁反面、第六二頁、第六
      三頁反面），與被告所辯稱絕大部分均由其在彩券行裡操
      作機器並不相符。又告訴人於甲○商行開業之初，係將現
      金收入交付予證人戊○○存入銀行後再匯款入甲○商行帳
      戶等情，前已敘及，另證人戊○○並證稱：九十二年初農
      曆過年期間，告訴人全家出國，伊幫忙告訴人照顧彩券行
      生意等語（見本院卷第二宗第七二頁反面），而被告對於
      證人戊○○確有於九十二年二月農曆過年期間至甲○商行
      幫忙一節並不否認，並表示證人戊○○於春節缺彩券紙張
      期間，與證人丙○○發生言語衝突致遭停止紙張五天（見
      本院卷第三宗第四、五頁），由上可知，若非甲○商行係
      告訴人所開立，證人戊○○與被告夫婦並無親誼關係，實
      不至於會於農曆過年期間代為看顧彩券行，並因紙張供應
      問題而與樂彩公司業務代表有所接觸，況告訴人係因出國
      而無法看顧彩券行，惟被告並無任何無法看顧彩券行之原
      因，是若彩券行為被告夫婦實際經營，被告亦無理由不自
      行在彩券行內販賣彩券，而交由無關之第三人看管彩券行
      ，並任之處理每日倍於平常之現金。
（八）又被告至彩券行，會幫忙彩券行打單等事宜，漸獲告訴人
      信任，告訴人經營彩券行後半期，被告並以其騎機車較方
      便為由，欲幫忙告訴人至銀行存款，而是時台北銀行亦加
      強對於商借人頭開立彩券行之查緝工作，告訴人為免遭發
      覺，故將彩券行現金交付被告存款等情，業據告訴人指訴
      明確。至於被告有至彩券行並操作投注機具，此固為證人
      丙○○、塗秀蘭等人供證屬實，惟查甲○與告訴人係合夥
      ，甲○從中可抽取四分之一利潤佣金，因而身為甲○之妻
      之被告至彩券行為些許幫助，亦為合夥人正常合理之舉止
      ，惟尚不足僅以此點即為排除告訴人非合夥人及實際出資
      者之憑據。又證人張韻屏於本院證稱曾見被告在賣彩券等
      語，惟證人張韻屏係被告在國泰人壽保險股份有限公司任
      職時之同事，其至彩券行時，向其認識之被告購買彩券，
      本屬人之常情，是亦不能以此即反認彩券行非告訴人所經
      營。另告訴人係以甲○之名義向台北銀行申請為彩券行經
      銷商並經營彩券行，是以營業稅、電話費以甲○名義繳納
      ，被告、甲○並參與經銷商訓練課程，均屬事理之然，惟
      無法證明實質上彩券行經營者即係甲○、被告。
（九）又被告供稱，自九十一年六月二十五日起，即由其自行將
      彩券行營業收入存入帳戶以作為預購彩券額度之用，可證
      彩券行確為甲○及伊所開設經營云云。惟查，被告供稱九
      十二年一月七日之十五萬五千元，九十二年一月十日十七
      萬元係伊親為之匯款，然而據證人即富邦商業銀行之業務
      員寅○○所為：伊常至甲○商行為身為銀行ＶＩＰ客戶之
      告訴人為外收之匯款服務，亦幫忙填寫存款、匯款單據，
      一開始匯款人均填告訴人姓名，九十二年一月七日、同年
      一月十日之匯款委託書亦係由其應告訴人要求而親自填載
      ，因告訴人害怕台北銀行會查帳，故要求伊填寫甲○為匯
      款人之證述（見本院卷第三宗第二一四至二一六頁），核
      與告訴人所稱上開二日之匯款係由伊交由證人寅○○存入
      等語相符，且告訴人亦持有上開二日之匯款委託書證明聯
      ，並於本院審理時當庭提出（影本見本院卷第三宗第一一
      八、一一九頁），顯見被告所述明顯不實。況若係被告親
      自前往銀行匯款，且彩券行非告訴人所有，告訴人手中何
      以會持有被告匯款後之存根聯？又被告嗣後辯稱九十二年
      一月七日之十五萬五千元，係被告交付現金予告訴人云云
      ，又與其前所述係由其親自前往匯款之供詞相互矛盾。從
      而，縱使九十一年六月二十五日起，有由被告至銀行存款
      或係由其帳戶匯款入甲○商行帳戶，應係告訴人委託其存
      款或將現金交由被告，被告擅自存入其自己的帳戶再轉至
      甲○商行。而因款項均有入帳，告訴人工作繁忙，且告訴
      人尚稱若帳戶內額度將用盡，電腦會閃紅色的燈，若二十
      萬元額度是夠的，則轉綠燈，當額度均無不足時，伊不會
      特別注意匯款的問題等語（見本院卷第三宗第六八頁反面
      ），故告訴人亦並未特別注意款項係由被告之帳戶轉入，
      而對此有所質疑。
（十）此外，被告既然亦在彩券行幫忙，並深受告訴人信任，其
      受告訴人委託於九十一年六月五日、九十一年十月十五日
      代為取款十萬、五萬元，亦不違事理，而被告對於其所辯
      稱告訴人係受僱於彩券行，每月薪資一萬五千元一節，亦
      未能舉證證明之，佐以前述事證，亦難認定被告辯稱甲○
      商行係甲○所開立，平日由其經營一節為真從而，告訴人
      指訴甲○商行係其所出資設立，堪信為真實。
三、甲○商行既係告訴人所出資設立，則告訴人所稱甲○商行帳
    戶之存摺、印鑑係在其保管中應為真實，帳戶內之款項自屬
    告訴人所有。而如附表一所示之十筆匯款，告訴人指稱係被
    告所為，為被告所不爭執，另被告並坦承如附表二所示之五
    筆款項係伊親自至台北銀行填寫提款條領取。另告訴人於偵
    查中指訴：係乙○○將其存摺拿走（見偵查卷第三八頁）；
    「（二十萬元的保證金為何是以乙○○名義去存？）因乙○○是保險業務員，我們經營約一年，我信任她才每次給她二
    十萬去存款，但她只存進去差額」、「（存摺是你保管，怎
    不知她只有存差額？）是在第三本（應為第四本之誤）存摺
    遺失後我無法刷存摺才不知道此情形（見偵查卷第一八三頁
    ）；於審理中陳稱：「（問：你發現存摺遺失是何時？）這
    段期間時間比較後面了，我比較信任他們，甲○跟我是鄰居
    ，且他在我公司上班，等到我覺得很久沒到銀行刷簿子，沒
    看多少錢，乙○○說沒有關係，錢都有存入，額度絕對夠的
    ，但太久沒有刷簿子，我覺得不踏實，我當時有存疑是否乙○○拿走，但我不敢下定論，但後來她一直拖延，我才知道
    簿子在她身上。」（見本院卷第四宗第六八頁）、存摺遺失
    的那段時間，怕錢不夠二十萬元，所以我就存二十萬元，而
    且存摺不在身邊，如果不一次存二十萬元，會不知道交給方
    多少錢，所以每次給二十萬元（見本院卷四第七○、七一頁
    ），並無把印鑑章交給被告去辦事等語（見本院卷四第一五
    九頁反面）明確。另被告曾於偵查中自陳：「依照台北銀行
    規定戶頭均需保持二十萬元的存款」（見偵查卷第一一八頁
    ），參以告訴人自彩券行開立以來所為之匯款，絕大多數均
    在二十萬元以上，此見甲○商行帳戶明細即可得知；而甲○
    商行第三本存摺之交易日期係自九十一年七月九日起至九十
    一年十月九日止，而遺失補發之第五本存摺交易日期係自九
    十一年十二月二十六日開始，則告訴人所述被告存入如附表
    一所示之十筆款項時，甲○商行之存摺已遺失一節，亦符合
    真實，而甲○商行帳戶內，既然必須維持二十萬元之最低存
    款額度，以作為預購彩券額度之用，則告訴人為免款項有所
    不足，且為日後計算核對方便，故每次均存入二十萬元之說
    法，自得以成立。此外，尚有本院向台北銀行函調之甲○商
    行帳戶取款憑條（見本院卷第三宗第一○五至一○八頁）、
    存款明細帳（見本院卷第一宗第一六○至一九八頁）等件在
    卷可憑。被告雖抗辯告訴人主張每次交付二十萬元予被告並
    無任何證據可資佐證，惟認定被告有罪之證據並不以直接證
    據為限，本院綜合前開論述及卷附資料可知，迄雙方合夥期
    間前期，均不曾見被告有何大筆資料存入（以甲○名義），
    而何以突自後期被告等有匯入大筆款項之紀錄，此堪認係因
    被告獲取告訴人信任及台北銀行查緝日嚴，故告訴人改以交
    款予被告後復欲以甲○名義存款，自難以無被告簽收即予以
    否定告訴人主張，是告訴人指訴伊在如附表一所示之時間，
    各交付二十萬元予被告，而被告未全數存入，將如附表一所
    示之未存款金額侵占入己，且被告係趁伊不注意之際，竊取
    由伊保管之甲○商行帳戶存摺、印鑑章，盜用印文於取款條
    上，持向台北銀行人員行使之，而領取如附表二所示之款項
    等事實，自堪信為真實。
四、綜上，被告辯稱甲○商行係甲○開立、伊實際經營，伊未在
    如附表一所示之時間分別收受告訴人所交付之二十萬元，伊
    有權動用甲○商行帳戶內款項云云，不足採信。本件事證明
    確，被告犯行堪以認定。
五、核被告所為，係犯刑法第二百十六條、第二百十條之行使偽
    造私文書罪、第三百二十條第一項竊盜罪、第三百三十九條
    第一項詐欺取財罪、第三百三十五條第一項侵占罪。被告盜
    用印章之行為，為其偽造私文書之部分行為，而偽造私文書
    之低度行為，復為行使偽造私文書之高度行為所吸收，均不
    另論罪。被告先後多次行使偽造私文書、詐欺取財、侵占之
    犯行，均時間緊接，所犯係構成要件相同之罪名，顯均係基
    於概括犯意反覆為之，為連續犯，均應依刑法第五十六條規
    定各以一行使偽造私文書罪、詐欺取財罪、侵占罪論，並加
    重其刑。被告所犯上開竊盜罪、連續行使偽造私文書罪、連
    續詐欺取財罪間，有方法目的、原因結果之牽連關係，應從
    一重之連續行使偽造私文書罪論處。被告所犯上開連續行使
    偽造私文書罪、連續侵占罪間，犯意各別，行為互殊，應分
    論併罰。又按檢察官就犯罪事實一部起訴者，其效力及於全
    部，刑事訴訟法第二百六十七條定有明文，公訴人雖未就被
    告所犯竊盜罪、行使偽造私文書罪部分提起公訴，然上開部
    分之犯罪事實，與前揭論罪科刑之詐欺取財罪部分，有牽連
    犯之裁判上一罪關係，已如前述，是自為起訴效力所及，本
    院自應就此部分一併加以審理裁判。爰審酌被告明知甲○商
    行為告訴人所出資開立，仍逕自領取甲○商行帳戶內款項，
    並利用告訴人之信賴，將告訴人所交付之款項部分侵占入己
    ，應予非難，且其犯後仍飾詞狡辯，毫無悔意，且於告訴人
    表達和解之誠後，仍未利用機會尋求告訴人原諒，犯後態度
    不佳，兼衡其品行、智識程度、犯罪手段、犯罪所生之危害
    等一切情狀，量處如主文所示之刑及定其應執行之刑，並諭
    知易科罰金之折算標準。
六、被告另聲請傳訊證人關晉榮以證明前述在彩券行內之電腦一
    台為被告出資購買，惟如上所述，告訴人有不同之主張，且
    於拆夥時被告不曾取走該電腦，本院亦認被告主張為其出資
    一節不足採信，故本院認無再行傳訊證人之必要，併此敘明
    。
乙、甲○無罪部分：
一、公訴意旨另以：被告甲○與被告乙○○為夫妻，二人明知甲○已將其為殘障人士，具有經銷台北銀行所發行公益彩券之
    資格借與告訴人辛○○使用，而由告訴人於九十年十二月十
    日，以甲○之名義向台北縣政府申請設立甲○商行，取得台
    北縣政府核發之營利事業登記證；並於同年月十七日，以甲○商行名義，與台北銀行簽訂公益彩券乙類經銷商約定書，
    取得台北銀行發給之公益彩券乙類經銷商之經銷證後，復以
    甲○商行之名義在台北銀行開立甲○商行帳戶，作為預購彩
    券銷售額度之用，而由告訴人自九十一年二月間起，在台北
    縣新店市○○路○段三五號一樓房屋以甲○商行名義經營銷
    售公益彩券，每銷售一張公益彩券所得利潤四元，由甲○抽
    取一元充為佣金，詎甲○與乙○○竟共同基於意圖為自己不
    法所有之概括犯意聯絡，自同年十一月四日起，共同利用告
    訴人於如附表一所示之時間，每次交與乙○○二十萬元，並
    委託乙○○代為存入甲○商行帳戶作為預購彩券銷售額度之
    機會，未依約將告訴人先後交付之二十萬元足額存入，均僅
    存入足以補足該帳戶之存款達二十萬元之金額，而與甲○共
    同將如附表一所載未存入該銀行帳戶之款項共計三十三萬七
    千一百元侵占入己。又甲○與乙○○復均明知甲○商行帳戶
    內之存款為告訴人所有，竟共同基於意圖為自己不法所有之
    概括犯意聯絡，於九十一年十一月間，在上開位於台北縣新
    店市○○路○段三五號一樓之甲○商行內，擅自取走由告訴
    人所保管之甲○商行帳戶存摺及印章，並由乙○○於如附表
    二所列時間，連續五次持向台北銀行景美分行不知情之行員
    提領該帳戶內如附表二所載之金額，致該銀行行員陷於錯誤
    ，而將上開帳戶內為告訴人所有之存款共計十七萬八千元交
    付乙○○收領，因認甲○與乙○○共同涉犯刑法第三百三十
    五條第一項侵占罪、第三百三十九條第一項詐欺取財罪云云
    。
二、按犯罪事實應依證據認定之，無證據不得推定其犯罪事實，
    又不能證明被告犯罪或其行為不罰者，應諭知無罪之判決，
    刑事訴訟法第一百五十四條、第三百零一條第一項分別定有
    明文。次按認定不利於被告之事實，須依積極證據，茍積極
    之證據本身存有瑕疵而不足為不利於被告事實之認定，即應
    為有利於被告之認定，更不必有何有利之證據，而此用以證
    明犯罪事實之證據，猶須於通常一般人均不至於有所懷疑，
    堪予確信其已臻真實者，始得據以為有罪之認定，倘其證明
    尚未達到此一程度，而有合理性之懷疑存在，致使無從為有
    罪之確信時，即應為無罪之判決，此有最高法院八十二年度
    臺上字第一六三號判決、七十六年臺上字第四九八六號、三
    十年上字第八一六號等判例意旨可資參照。
三、本件公訴人認被告甲○與乙○○共同涉犯詐欺取財罪、侵占
    罪，無非以告訴人之指訴、乙○○之供述、證人庚○○、朱
    正欽之證述、甲○商行帳戶存摺、告訴人台北銀行景美分行
    帳戶存摺、乙○○台北銀行景美分行帳戶存摺、台北銀行存
    摺對帳單等件為其論據。訊據被告甲○堅詞否認有何詐欺取
    財、侵占之犯行，辯稱：甲○商行為伊所開設，伊不知道乙○○在如附表二所示之時間至台北銀行取款等語。經查：
（一）告訴人在如附表一所示之時間，每次將二十萬元交付乙○○委託其存入甲○商行帳戶，惟乙○○僅存入如附表一所
      示之存款金額，而將剩餘款項侵占入己；另如附表二所示
      之五筆款項，亦由乙○○親自填寫取款條前往銀行取款等
      情，前已論敘甚明。而乙○○曾於偵查時供稱：「資金從
      頭到尾都是我來處理，甲○並不知情」（見偵查卷第一一
      八頁）；而告訴人迭於偵查、審理時表示甲○商行之存摺
      係乙○○取走，伊因信任乙○○，始每次將二十萬元交給
      乙○○委託其存入甲○商行帳戶，詎料乙○○並未全數存
      入甲○商行帳戶內等語，亦如前述；又告訴人另於本院審
      理時陳述：伊所開立之洗衣店曾有金錢遺失的情形，嗣後
      甲○很誠實，當著伊及伊先生的面承認係乙○○拿走的，
      甲○並表示不再到伊先生所開立之鐵工廠工作，並會督促
      乙○○不要再到彩券行去，並允諾會將乙○○拿走的錢返
      還，請伊繼續依原有模式經營彩券行，但乙○○非常強勢
      ，仍堅持要到彩券行來，甲○就陪著乙○○至彩券行，並
      看著乙○○不要進彩券行的櫃台；甲○在當時很尊重伊，
      亦沒有進伊的櫃台和碰電腦等語（見本院卷第三宗第七五
      、七六頁）。由上可知，告訴人認定竊取存摺者，係乙○○個人之不法行為，且告訴人係將二十萬元交給乙○○，
      而非甲○；又甲○雖係乙○○之配偶，惟對於乙○○之不
      當行為，並不表認同，亦無證據可證其亦有參與；又至台
      北銀行取款，係乙○○一人所為，乙○○復稱所有資金之
      處理甲○均不知情，從而，尚難認定乙○○所為犯行，甲○亦有參與。
（二）公訴人所舉其餘證據，僅得以證明乙○○有侵占、行使偽
      造私文書、詐欺取財等犯行，惟亦無法證明甲○與乙○○
      有上開犯行之犯意聯絡及行為分擔。
（三）此外，復查無其他積極證據，足資證明甲○有與乙○○共
      犯詐欺取財、侵占等犯行，揆諸首揭規定及說明，即應為
      甲○無罪之諭知，用期適法。
據上論斷，應依刑事訴訟法第二百九十九條第一項前段、第三百
零一條第一項，刑法第五十六條、第三百二十條第一項、第二百
十六條、第二百十條、第三百三十九條第一項、第三百三十五條
第一項、第五十五條、第四十一條第一項前段、第五十一條第五
款，罰金罰鍰提高標準第一條前段、第二條，判決如主文。
本案經檢察官己○○到庭執行職務。
中　　華　　民　　國　　94　　年　　5 　　月　　12　　日
                     臺灣臺北地方法院刑事第一庭
                       審判長法  官  陳興邦
                             法  官  劉亭柏
　　　　　　　　　           法　官　劉素如
上正本證明與原本無異。
如不服本判決，應於判決送達後10日內向本院提出上訴狀（應抄
附繕本）。告訴人或被害人如對於本判決不服者，應具備理由請
求檢察官上訴，其上訴期間之計算係以檢察官收受判決正本之日
期為準。
　　　　　　　 　　　　　　　書記官　陳俐妙
中　　華　　民　　國　　94　　年　　5 　　月　　12　　日
中華民國刑法第216條
 (行使偽造變造或登載不實之文書罪)
行使第210條至第215條之文書者，依偽造、變造文書或登載不實
事項或使登載不實事項之規定處斷。
中華民國刑法第210條
 (偽造變造私文書罪)
偽造、變造私文書，足以生損害於公眾或他人者，處五年以下有
期徒刑。
中華民國刑法第339條
 (普通詐欺罪)
意圖為自己或第 3 人不法之所有，以詐術使人將本人或第 3 人
之物交付者，處五年以下有期徒刑、拘役或科或併科1000元以下
罰金。
以前項方法得財產上不法之利益或使第 3 人得之者，亦同。
前二項之未遂犯罰之。
中華民國刑法第335條
 (普通侵占罪)
意圖為自己或第 3 人不法之所有，而侵占自己持有他人之物者，
處五年以下有期徒刑、拘役或科或併科 1000 元以下罰金。
前項之未遂犯罰之。
附表一
┌──┬─────┬────────┬────────┬────────┐
│編號│ 交款時間 │    交款金額    │   存款金額     │   未存款金額   │
│    │          │（新台幣，單位：│                │                │
│    │          │  元）          │                │                │
├──┼─────┼────────┼────────┼────────┤
│ 一 │ 91.11.04 │　200,000　　　 │　148,500　　　 │　　51,500　　　│
├──┼─────┼────────┼────────┼────────┤
│ 二 │ 91.11.08 │　200,000　　　 │　165,000　　　 │　　35,000　　　│
├──┼─────┼────────┼────────┼────────┤
│ 三 │ 91.11.12 │　200,000　　　 │　143,000　　　 │　　57,000　　　│
├──┼─────┼────────┼────────┼────────┤
│ 四 │ 91.11.15 │　200,000　　　 │　171,000　　　 │　　29,000　　　│
├──┼─────┼────────┼────────┼────────┤
│ 五 │ 91.11.22 │　200,000　　　 │　158,000　　　 │　　42,000　　　│
├──┼─────┼────────┼────────┼────────┤
│ 六 │ 91.12.10 │　200,000　　　 │　186,700　　　 │　　13,300　　　│
├──┼─────┼────────┼────────┼────────┤
│ 七 │ 91.12.16 │　200,000　　　 │　157,000　　　 │　　43,000　　　│
├──┼─────┼────────┼────────┼────────┤
│ 八 │ 91.12.20 │　200,000　　　 │　186,000　　　 │　　14,000　　　│
├──┼─────┼────────┼────────┼────────┤
│ 九 │ 91.12.24 │　200,000　　　 │　172,700　　　 │　　27,300　　　│
├──┼─────┼────────┼────────┼────────┤
│ 十 │ 91.12.31 │　200,000　　　 │　175,000　　　 │　　25,000　　　│
└──┴─────┴────────┴────────┴────────┘
附表二
┌──┬─────┬────────┐
│編號│ 提款時間 │ 提款金額       │
│    │          │（新台幣，單位：│
│    │          │  元）          │
│    │          │                │
├──┼─────┼────────┤
│ 一 │ 91.11.27 │　 50,000　　　 │
├──┼─────┼────────┤
│ 二 │ 91.12.03 │　 50,000　　　 │
├──┼─────┼────────┤
│ 三 │ 91.12.12 │　 22,000　　　 │
├──┼─────┼────────┤
│ 四 │ 91.12.19 │　 36,000　　　 │
├──┼─────┼────────┤
│ 五 │ 91.12.25 │　 20,000　　　 │
└──┴─────┴────────┘
